【裁判字號】    99,保險,2
【裁判日期】    990903
【裁判案由】    給付保險金
【裁判全文】
臺灣花蓮地方法院民事判決               99年度保險字第2號
原      告  乙○
訴訟代理人  張秉正律師
被      告  國泰人壽保險股份有限公司
法定代理人  甲○○
訴訟代理人  賴盛星律師
上列當事人間請求給付保險金事件，本院於民國99年8月18日言
詞辯論終結，判決如下：
    主      文
原告之訴及假執行之聲請均駁回。
訴訟費用由原告負擔。
    事實及理由
一、原告主張：
  (一)原告以訴外人翁文雄（原告之配偶）為被保險人，原告為要
    保人及受益人，分於民國92年2月18日向被告投保達康101
    終身壽險，保險金額新台幣（下同）50萬元（保單號碼：00
    00000000），93年11月24日附加金平安保險特約，其中意外
    死亡或全殘被告應給付保險金100萬元；96年12月28日向
    被告投保創世紀變額萬能壽險「丁型」300萬元（保單號碼
    ：0000000000，即系爭保險契約），原告並均依保險契約繳
    納保險費用。翁文雄於保險契約有效期間內之97年2月11日
    上午，因洗澡不慎跌倒撞及頭部，經送財團法人佛教慈濟綜
    合醫院（下稱慈濟醫院）急救，當日即轉往加護病房治療，
    慈濟醫院並發出病危通知，然翁文雄延至97年2月24日上午5
    時24分仍因跌倒導致頭鈍挫傷腦底骨骨折，因顱內出血而致
    死亡。
  (二)翁文雄之死亡原因，依臺灣花蓮地方法院檢察署所開立之相
    驗屍體證明書載明死亡方式為「意外」，被告應依保險法第
    131條規定負給付保險金之責任，且原告就其中保險契約即
    保單編號：0000000000部分，向鈞院提起訴訟，業經鈞院以
    97年度訴字第220號判決原告勝訴，且因被告未上訴而確定
    ，於該給付保險金事件中，相驗之法醫陳瑞璋亦到庭證述：
    「死者翁文雄死亡的原因是顱內出血，死者是因腦底骨折，
    導致顱內出血死亡，應該是因為頭部後面碰撞，死者受傷到
    死亡的時間，大概已有二個星期，我大約判斷死者應該是斜
    斜的碰撞到馬桶，所以出血量微小，才會拖到二個星期，而
    且要很嚴重的肝硬化才會導致血小板低下血不容易凝固。」
    ，足徵縱翁文雄真有故意隱匿或過失遺漏或為不實說明（假
    設語），亦不足以變更或減少保險人（被告）對於保險之估
    計，翁文雄確因「意外」而死亡。上開判決中經調查認定「
    被保險人翁文雄確係因意外事件而致死亡」，是該事實應有
    民事「爭點效」之適用，即前開案件與本件訴訟雖屬不同之
    保險契約，但其保險契約所承保之保險危險相同，此一事實
    既經調查屬實且被告並未上訴，當有「爭點效」之適用。
  (三)保險人欲以保險法第64條規定解除保險契約，須限於「要保
    人」有故意隱匿或過失遺漏或為不實說明為要件，而不及於
    「被保險人」。被告並未說明要保人有何違反保險法及保險
    契約之行為，當不得以此規定解除契約。翁文雄以資源回收
    為業，原告在資源回收場外兼賣檳榔，原告及夫育有二名子
    女，回收場並無固定員工，除非工作量過大方雇請臨時工來
    幫忙。翁文雄前往看病至多為感冒等較輕微病況，其均前往
    小診所如北國泰診所、吳文揚診所，未曾至大醫院就診，原
    告從未聽聞翁文雄患有肝炎等疾病，甚至而須治療，故翁文
    雄是否曾因肝炎、肝內結石、肝硬化、肝功能異常而前往醫
    院看診，原告（要保人）從不知悉，被告自無依保險法第64
    條規定解除契約。再者，原告夫妻自92年開始，即向被告投
    保保險，因原被告之收費人員退休，改由仇煒至原告家中
    收保險費，約收了二次保費後，仇煒即向原告及翁文雄招
    攬前述投資型保單，系爭保險契約簽約當日，原告及翁文雄
    各簽了一份「投資型保單」，系爭保險契約係仇煒與翁文
    雄洽談，洽談完畢後仇員即請原告於「要保人」應簽名位置
    簽名，關於要保書上詢問事項仇煒並未詢問原告，應係由
    仇員自行抑或詢問翁文雄後打勾，而非詢問原告後打勾，原
    告並無保險法第64條「要保人故意隱匿或過失遺漏或為不實
    之說明，足以變更或減少保險人對於危險之估計」而得由保
    險人解除契約情形，被告雖以存證信函對原告為解除契約之
    意思表示，依法不生效力，被告仍應負給付保險金義務。
  (四)若被保險人對保險人之書面詢問，未為據實說明者，保險人
    不得以此為解除契約之事由，保險法第64條之立法修訂過程
    中，該條於81年1月16日修訂時曾加入被保險人亦有說明之
    義務，然該條修訂不久後之81年4月7日，又將據實說明義務
    侷限於要保人，而未及於被保險人。事實上，翁文雄亦無因
    被告所稱之肝硬化等病況而住院治療，縱其曾因上開病情接
    受治療，然依客觀證據顯示，翁文雄亦無法判別其病況之嚴
    重性與否，是被告不得以保險法第64條規定解除系爭保險契
    約。原告向被告申請理賠並無結果，向財團法人保險事業發
    展中心請求調解，亦未獲結論，依保險契約之約定向被告起
    訴請求。
  (五)依保險法第64條規定並參照最高法院98年度台上1745號判決
    ，除非保險契約「要保人」於訂立保險契約之際有故意隱匿
    或因過失遺漏，或為不實之說明，足以變更或減少保險人對
    於危險之估計者，保險人方得解除契約。又若保險事故與要
    保人未告知或不實說明之事項並無關聯，則因該保險契約對
    價平衡未遭破壞，保險人仍不得解除契約。另「北國泰聯合
    診所病歷」內容，雖有丙型肝炎等之記載，然依該診所之病
    歷單所載，翁文雄就診之原因，大抵均為輕微之疾病，如上
    呼吸道感染、支氣管炎等，是從該病歷單可知，翁文雄並無
    因肝炎等症狀而需住院醫療。縱令翁文雄有肝炎，依該診所
    檢驗報告所載，有關翁文雄於93年9月14日之GOT、GPT等數
    值雖有異常，93年9月16日其為醫師診斷並接受治療疾病為
    「急性支氣管炎」而非肝炎，是依醫師之專業判斷代表當時
    翁文雄之肝炎部分並無治療之必要。若醫師就其肝炎部分未
    加治療，是否代表醫師有可能未告知其檢驗結果，而致翁文
    雄根本不知其肝病之情。至94年5月13日，該診所就翁文雄
    之GOT、GPT檢驗數值，其中GOT數值雖異常，但僅高於標準
    值多一些而已，而GPT檢驗數值則屬正常，可見其肝病尚屬
    輕微，可自行恢復。翁文雄93年檢驗數值異常，可能因為工
    作疲勞等原因而致，與肝炎之疾病應無關係，此於肝炎率甚
    高之我國亦屬常見之情。是93年、94年間，翁文雄主觀上並
    不認為其肝臟有何異常之處（93年未投藥治療，94年檢驗數
    值大致正常），且客觀上醫師亦未因檢驗數值異常而投藥。
    至於94年5月20日診斷為丙型肝炎及慢性肝病、酒精肝、膽
    結石，處理情形為經檢查確認有丙型肝炎、膽道結石、腎臟
    囊腫及肝臟實質病變，然當日之給藥情形為給予止痛及胃藥
    ，並囑咐再次門診追蹤，該日醫師並無對翁文雄投以治療肝
    炎之藥醫治。是依北國泰診所醫師之專業判斷，翁文雄之肝
    炎並無治療之必要，故未投予任何治療肝病之藥物，可見其
    短期之接受肝病治療，其肝病應屬輕微，此於國內丙型肝炎
    患者，只要正常作息，不需接受治療用藥者比比皆是。是上
    開病歷雖有肝病之記載，然基於上述，翁文雄自更無從知悉
    其業已罹患肝炎、肝內結石、肝硬化、肝功能異常等疾病，
    而於向被告投保時有故意隱匿，或因過失遺漏，或為不實之
    說明情形。況肝病亦與本件保險事故原因並無牽連，亦即，
    並不會造成保險契約對價平衡之破壞。
  (六)關於吳文揚診所病歷影本，雖記載門診日期95年11月22日，
    診斷（疾病代碼）：「肝硬化、感冒」，然經原告於99年3
    月1日至吳文揚診所申請翁文雄資料，經吳文揚醫師所交付
    診斷證明書予原告，赫然發現翁文雄於95年11月22日至吳文
    揚診所係因腹脹病懷疑有腹水，加上有喝酒，所以疑有肝硬
    化，僅為醫療諮詢，被告所提診斷證明書所記載「肝硬化、
    感冒」並不足認定翁文雄確實患有肝病。另依據鈞院向吳文
    揚診所函調之資料，吳醫師說明翁文雄僅去該診所看診二次
    ，95年11月22日因腹脹腹痛加上有咳嗽來看診，就診時並無
    黃疸。初步診斷可能是肝有問題，因設備不足無法有確切診
    斷，口頭囑咐去大醫院檢查。給藥只給三天，是希望他去醫
    院進一步檢查，而吳醫師所給藥物一為治療腹水用、一為維
    他命（用在肝病）、一為止咳藥。依上開病歷摘要所載，無
    一與治療肝病有關，當時翁文雄是否罹患肝病等疾病並無法
    確認，故吳文揚醫師建議翁文雄前往大醫院檢查，翁文雄因
    工作關係並未前往，自更無法知悉業已確實罹患肝炎、肝內
    結石、肝硬化、肝功能異常，而於投保時於勾選事項有故意
    隱匿等情事。
  (七)被告係於97年5月8日始以台北96支郵局第00925號存證信函
    函知原告解除本件契約，因被告之解約須於保險法第64條規
    定之除斥期間內為之，此仍待被告舉證證明。依據吳文揚診
    所吳文揚醫師之說明，其寄出資料之時間應是97年2月27日
    或至慢隔天（97年2月28日），被告最晚應於99年3月2日即
    已收受，而被告遲至99年5月8日方解除契約，顯已逾一個月
    之除斥期間，被告當不得解除系爭保險契約，其解除契約已
    逾除斥期間，不生解除契約之效力。爰依保險契約之約定請
    求給付保險金。並聲明：被告應給付原告300萬元，及自訴
    狀繕本送達翌日起至清償日止，按週年利率百分之10計算之
    利息；原告願供擔保請准宣告假執行。
二、被告則以：
  (一)原告於96年12月28日以其配偶翁文雄為被保險人向原告投保
    系爭保險，翁文雄於接受被告書面詢問時，就被告所詢：「
    5.過去五年內是否曾因患有下列疾病，而接受醫師治療、診
    療或用藥？(4)肝炎、肝硬化、肝功能異常（GPT、GOT40IU／
    L以上）。」，翁文雄於要保書均勾選「否」。惟翁文雄死
    亡後，經被告於97年4月22日向翁文雄生前求診之醫療院所
    查詢，於北國泰聯合診所和吳文揚診所調得翁文雄之病歷資
    料顯示：翁文雄於94年5月13日曾至北國泰聯合診所求診，
    經診斷有「丙型肝炎」、「膽結石、膽囊炎及右腎囊腫」，
    且翁文雄於95年11月22日曾至吳文揚診所求診，經診斷有「
    肝硬化」，可見翁文雄於投保前曾因「肝炎」、「肝硬化」
    接受醫師治療、診療並用藥，然翁文雄於填寫要保書就被告
    上開書面詢問事項並未盡據實告知義務，不論其係故意隱瞞
    或過失遺漏，已足影響被告對危險之估計，被告已於97年5
    月8日以存證信函表示「據本公司瞭解，翁文雄於96年12月
    28日投保前揭保險契約前，曾因肝硬化、肝炎、肝功能異常
    、膽結石、膽囊炎、腎囊腫疾病求診，惟於投保時對本公司
    有關『過去五年內是否曾因患有肝炎、肝功能異常、肝硬化
    疾病，而接受醫師治療？診療或用藥？』之書面詢問，均答
    稱『否』，已影響本公司危險估計，不得不依保險法第64條
    之規定，解除第0000000000號保險契約」等語，解除系爭保
    險契約，故被告依法自不負給付保險金之義務。
  (二)依最高法院88年台上字第2212號民事判決意旨，倘要保人於
    訂立保險契約時，對保險人所為之書面詢問有未據實說明之
    情事，而其未據實說明之事項足以影響保險人對危險之估計
    時，保險人自得據以解除該保險契約，而要保人如主張保險
    人不得解除該保險契約者，則應證明其未告知或不實說明之
    事項與危險之發生間並無任何必然之關聯性始可。依鈞院另
    案97年度訴字第220號台大醫院回函就翁文雄腦部病況及顱
    內出血原因等相關問題回覆鈞院時已表示：「翁文雄因長期
    喝酒導致肝功能異常及凝血功能不佳，出血後不易止血，其
    腦出血量大或許與身體內在原因有關」等語，且法醫陳瑞璋
    於該案出庭證稱：「（死者有酒精性肝硬化及貧血、黃疸、
    血小板低下是否會造成死者顱內出血增加？）肝硬化若程度
    嚴重一定會有腹水出來，而且要很嚴重的肝硬化才會導致血
    小板低下，血不容易凝固。」，參照翁文雄於慈濟醫院病歷
    記載翁文雄罹患酒精性肝硬化、脾腫大、貧血、血小板低下
    、黃疸、腹水等症狀，顯見翁文雄因有「肝炎」和「肝硬化
    」等肝功能異常及血小板低下等症狀，致其凝血功能不佳，
    出血後不易止血，腦出血量大，而發生本件顱內出血死亡結
    果，因此本件顱內出血死亡結果顯然與被保險人有「肝炎」
    和「肝硬化」有其或然性，被告解除系爭契約自屬有據。
  (三)翁文雄於97年2月24日死亡後，經被告於97年4月22日向北國
    泰聯合診所、吳文揚診所調得翁文雄之病歷資料，方知悉翁
    文雄於94年5月13日曾至北國泰聯合診所求診，經診斷有「
    丙型肝炎」、「膽結石、膽囊炎及右腎囊腫」，且翁文雄於
    95年11月22日曾至吳文揚診所求診，經診斷有「肝硬化」，
    被告即於97年5月8日以存證信函解除系爭保險契約。依鈞院
    向北國泰聯合診所函查被告向該診所調取病歷之時間，北國
    泰聯合診所於其病歷摘要欄記載「97/4/12保險公司調閱病
    歷」，而被告於97年5月8日通知原告解除系爭保險契約，則
    自被告知悉翁文雄病歷起至被告通知原告行使解除權為止，
    並未逾一個月之除斥期間。又依吳文揚診所覆鈞院函，雖謂
    「國泰人壽於97/2/27來調查病情。至於何時寄出資料現已
    記不清楚，照習慣應是97/2/27或至慢隔天。」等語云云，
    惟其「同意查詢聲明書」所載之日期「97/2/27」，乃原告
    向被告申請理賠時所填具之日期，而依「吳文揚診所病歷內
    容摘要」其「異常檢驗項值」欄蓋有「吳文揚診所」「97.4
    .21」「0000000000」之長方形戮章，其形式與原告所呈「
    民國99年3月1日吳文揚診所診斷證明書正本」上「醫師囑言
    」欄所蓋之「吳文揚診所」「99.3.1」「0000000000」之長
    方形戮章相同，參以該「99.3.1」即為該診斷證明書出具之
    日期，故足以證明吳文揚診所病歷內容摘要所蓋長方形戮章
    之日期，即為吳文揚診所出具翁文雄病歷與被告之日期，是
    被告知悉翁文雄在吳文揚診所求診病歷之日期應在97年4月
    21日，並非該「同意查詢明書」所載之97年2月27日，故吳
    文揚診所之回函所謂「照習慣應是97/2/27或至慢隔天」云
    云，應與事實有所出入，不能據以認定被告於97年2月27日
    即知悉翁文雄於95年11月22日因肝硬化求診之事實。被告之
    解約並未逾一個月之除斥期間。
  (四)被告雖因鈞院97年度訴字第220號確定判決之認定，不否認
    翁文雄係意外死亡，惟該案所述之保險契約（保單號碼0000
    000000）與本件系爭保險契約（保單號碼0000000000）並不
    相同，且該案之爭點在於翁文雄是否意外死亡，並未涉及是
    否有違反保險法64條規定據實說明義務之情事，故本件就翁
    文雄是否違反保險法第64條規定之爭點並無爭點效之適用。
  (五)系爭要保書之書面詢問事項載「※下面各欄內請由要保人及
    被保險人親自以『ˇ』表示告知」，且其下「要、被保險人
    聲明事項」第一項記載「本要保書及被保險人告知書及聲明
    事項均經本人確認，如有虛偽、不實或不盡之情事者，願依
    保險法第64條：『訂立契約時要保人（包括被保險人）對保
    險人（保險公司）之書面詢問，應據實說明，如有故意隱匿
    或因過失遺漏或為不實之說明，足以變更或減少保險人對於
    危險之估計者，保險人得解除契約，其危險發生後亦同。』
    之規定，接受貴公司解除，絕無異議。」，而本件要保人（
    即原告）與被保險人翁文雄均在其下簽名並聲明屬實，則其
    等自屬違反保險法第64條規定，且綜觀保險法之規定及第64
    條立法之目的，被保險人雖非系爭保險契約之要保人，但仍
    應依保險法第64條負據實說明義務。
  (六)翁文雄因違反保險法第64條規定據實說明義務，已經被告解
    除系爭保險契約，被告依法自不負給付保險金之義務等語置
    辯。並聲明：原告之訴及假執行之聲請均駁回；如受不利判
    決願提供國泰世華商業銀行一年期可轉讓定期存款存單為擔
    保聲請免為假執行。
三、兩造不爭執之事實：
  (一)原告以其為要保人，於96年12月28日向被告投保創世紀變額
    萬能壽險「丁型」300萬元（保單號碼0000000000，即系爭
    保險），被保險人為原告配偶翁文雄，受益人為原告。
  (二)翁文雄於97年2月11日上午因洗澡不慎跌倒撞及頭部，送慈
    濟醫院急救後，於97年2月24日上午5時24分因跌倒導致頭鈍
    挫傷腦底骨骨折因顱內出血死亡。
  (三)翁文雄於投保系爭保險，接受被告書面詢問時，就所詢「5.
    過去五年內是否曾因患有下列疾病，而接受醫師治療、診療
    或用藥？(4)肝炎、肝內結石、肝硬化、肝功能異常（GPT、
    GOT40IU/L以上）」，勾選「否」。
  (四)翁文雄於94年5月13日曾至北國泰聯合診所求診，並曾於95
    年11月22日至吳文揚診所求診。
  (五)被告於97年5月8日以存證信函寄予原告，依保險法第64條規
    定，解除系爭保險契約。
  (六)原告另曾以其為要保人，於92年2月18日向被告購買達康101
    終身壽險保額50萬元及93年11月24日附加金平安保險附約其
    中意外死殘保額100萬元，被保險人為翁文雄，受益人為原
    告。翁文雄因上開事故死亡後，原告曾起訴向被告請求給付
    此項保險之保險金100萬元，經本院97年度訴字第220號民事
    判決原告勝訴確定。
  (七)本院97年度訴字第220號民事卷宗中所附台大醫院函（本院
    卷61、62頁）為真正。
  (八)兩造所提文書資料形式上均為真正。
  (九)慈濟醫院97年11月25日函及所附病情說明書（本院卷122頁
    反面、123頁）形式上為真正。
四、得心證之理由：本件兩造所爭執之處，應在於：
  (一)原告依系爭保險契約之約定請求給付保險金300萬元，是否
    有理？
  (二)被告依保險法第64條規定解除系爭保險契約，是否有理？
  1.被保險人翁文雄是否應負保險法第64條第2項所定據實說明
    義務？
  2.如翁文雄須負據實說明義務，且在被告之書面詢問上隱匿其
    有肝硬化之病史，則本件保險事故之發生與被保險人未說明
    之事實有無因果關係？（此應由原告舉證證明）
  3.被告解除契約有無逾保險法第64條第3項所定除斥期間？（
    符合除斥期間之規定，應由被告舉證）。茲審酌如下。
五、本院之判斷：
  (一)按訂立契約時，要保人對於保險人之書面詢問，應據實說明
    。要保人故意隱匿，或因過失遺漏，或為不實之說明，足以
    變更或減少保險人對於危險之估計者，保險人得解除契約；
    其危險發生後亦同。但要保人證明危險之發生未基於其說明
    或未說明之事實時，不在此限。前項解除契約權，自保險人
    知有解除之原因後，經過一個月不行使而消滅；或契約訂立
    後經過二年，即有可以解除之原因，亦不得解除契約。保險
    法第64條定有明文。法律所以課保險契約當事人之一方以告
    知義務，係使保險人得依義務人提供有關保險標的之一切資
    料，正確估定危險發生之可能性，以決定保險責任，要保人
    依保險法第64條第1項之規定，應負告知之義務，固無疑問
    ，至被保險人，則因被保險人對自己之生命健康，知之最稔
    ，如不使負告知義務，有礙保險人對危險之估計，故在外國
    立法例，如日本、德、瑞等均明文規定被保險人亦負告知義
    務，我保險法雖未明文規定，但依前述告知義務之法理，應
    為當然之解釋。
  (二)兩造對被保險人翁文雄於96年12月27日投保系爭保險，接受
    被告書面詢問時，就所詢「5.過去五年內是否曾因患有下列
    疾病，而接受醫師治療、診療或用藥？(4)肝炎、肝內結石、
    肝硬化、肝功能異常（GPT、GOT40IU/L以上）」，勾選「否
    」乙節不爭執，並有要保書一份附卷可憑（本院卷43至47頁
    ），而該「要保人、被保險人告知及聲明事項」（本院卷45
    頁）下方有原告及翁文雄簽名，可知系爭保險契約訂立時，
    就被告之書面詢問，翁文雄並未說明其曾罹患肝炎、肝硬化
    、肝功能異常等疾病。然翁文雄確於投保系爭保險前，於93
    年9月14日在北國泰聯合診所進行肝腎功能檢測，結果為肝
    功能異常，93年9月22日因診斷為肝功能異常而給予保肝片
    藥物治療，94年5月13日再至該診所就診，翁文雄主訴胸痛
    ，所以檢查超音波、生化及肝炎標記，於94年5月20日就診
    時，翁文雄仍有疼痛，經檢查確認有丙型肝炎，膽道結石、
    腎臟囊腫及肝臟實質病變，故經醫師診斷為「丙型肝炎及慢
    性肝病、酒精肝、膽結石」，是日給予止痛及胃藥，並囑咐
    再次門診追蹤；另翁文雄曾於95年11月22日因腹脹腹痛加上
    咳嗽到吳文揚診所就診，經腹部檢查觸壓柔軟，不覺會痛，
    但似有腹水，初步診斷可能有肝問題（因為腹水加上酒精史
    ，雖然無黃疸，仍懷疑有肝硬化），因診所設備不足無法有
    確切診斷，醫師口頭囑咐其去大醫院檢查，給藥只有三天，
    所給藥物為(1)Aldactone是治療腹水用。(2)B complex是維
    他命，用在肝病。(3)Medicon是止咳藥等情，此經本院函詢
    上開診所，有該診所回函可稽（本院卷129至131頁）。又依
    被告所提北國泰聯合診所檢驗報告（本院卷56至58頁），翁
    文雄93年9月14日GOT、GPT檢驗結果值為178、57U/L（正常
    範圍為5-40），94年1月7日GOT檢驗結果值為61U/L，94年5
    月13日GOT檢驗結果值為44U/L，均高於5-40U/L正常值範圍
    ，94年5月13日HCV-Ab C型肝炎抗體檢驗結果值為(+)15.62
    。由翁文雄多次因肝病、肝功能異常等疾病就診之紀錄判斷
    ，原告主張翁文雄主觀上並不認為其肝臟有何異常之處云云
    ，與常情不符，應認翁文雄對其罹患肝炎、肝功能異常等疾
    病並曾就醫診療用藥，知之甚詳，其卻於訂立系爭保險契約
    時，對被告之書面詢問故意隱匿，並未據實說明，且就其隱
    匿之病情觀之，足以變更或減少保險人對於危險之估計，顯
    然違反保險法第64條之據實說明義務。
  (三)按保險人得解除契約或拒絕理賠之條件，為要保人及被保險
    人對於保險人之書面詢問，有不實之說明或故意隱匿影響保
    險人對危險評估程度情形而言。告知義務主要是由於保險事
    業之經營，保險人有必要就其所擔負之危險，獲悉有關測定
    危險之必要資料，俾就各保險契約，分別測定其危險率，作
    為核定是否接受要保及應適用何種保險費率承保之參考。故
    對最能知悉其事實之要保人及被保險人，課以重要事實之告
    知義務。若要保人不為正確之告知時，保險人得解除契約，
    以排除危險。又保險契約為最大誠信契約，倘要保人有故意
    隱匿，或因過失遺漏，或為不實說明，足以變更或減少保險
    人對於危險之估計情事，要保人如主張保險人不得解除保險
    契約，即應就保險事故與要保人所未告知或不實說明事項並
    無關聯，且該事項已確定對保險事故之發生不具任何影響，
    保險人亦未因該未告知或不實說明之事項，而造成額外之負
    擔，「對價平衡」並未遭破壞始可。亦即須就保險事故與要
    保人所未告知或不實說明之事項間之無關聯，證明其必然性
    ；倘有其或然性，即不能謂有但書適用之餘地，保險人非不
    得解除保險契約。翁文雄於投保時對被告之書面詢問，故意
    隱匿其肝炎、肝功能異常之病史，已如前述，嗣翁文雄於97
    年2月11日上午因洗澡不慎跌倒撞及頭部，送慈濟醫院急救
    後，於97年2月24日上午5時24分因顱內出血死亡，此為兩造
    所不爭。而據本院97年度訴字第220號民事卷宗中所附台大
    醫院函（本院卷61、62頁）所載：「(一)依據翁文雄於花蓮慈
    濟醫院之病歷記載，其於97年2月11日因頭痛及左側肢體乏
    力已2至3日，至花蓮慈濟醫院急診處就診，主訴到院前5日
    曾於家中浴室跌倒撞倒頭部，一開始並無意識喪失或其他異
    狀，但2至3日前開始有劇烈頭痛及左側肢體不靈活等現象。
    翁文雄於97年2月11日頭部電腦斷層顯示右側顳葉大量腦內
    出血，其後住院治療，於97年2月24日死亡。依據翁文雄於
    花蓮慈濟醫院電腦斷層攝影光碟之記載，其無顱底骨折之情
    形。(二)翁文雄右顳葉之腦出血，為外傷所致之腦挫傷性出血
    之機率較高。腦挫傷性出血多發生於腦部及顱底凹凸不平處
    相摩擦所致，故以兩側額葉及顳葉底部較易發生，且受傷後
    2至3日內產生持發性顱內出血之情形亦屬常見，而一般自發
    性出血則好發於深部腦組織，如：基底核、視丘、小腦或腦
    幹等處。(三)雖然翁文雄因長期喝酒導致肝功能異常及凝血功
    能不佳，出血後不易止血，其腦出血量大或許與身體內在原
    因有關，惟若非外傷，應不至於造成其右顳葉之出血狀況。
    」，及據慈濟醫院97年11月25日函及所附病情說明書（本院
    卷123頁）所載：「患者因嚴重頭痛至本院急診就醫，頭痛
    已有約兩天時間，腦部電腦斷層顯示為右側中顱窩（顳葉）
    之腦內出血，並呈不規則狀，且血塊週圍有明顯之水腫，此
    出血不應為急性。此外，患者到院時，病情雖然嚴重，神智
    尚且清楚，且能主訴在住院之五天前，曾不小心在沐浴前跌
    倒，雖然當時沒有昏迷，爾後即開始有頭痛且加劇之情形，
    同時因患者有肝病及凝血不良，容易造成出血。依斷層造影
    之發現及病史判斷，因外力介入而造成之腦挫傷出血之可能
    性較自發性出血為高」。可知翁文雄係因外傷導致右顳葉出
    血死亡，而肝功能異常、凝血功能不佳，又係造成容易出血
    之因素。則翁文雄未據實告知前開病史，與本件保險事故之
    發生，確有必然關聯，依據前述說明，被告自得依保險法第
    64條第2項規定解除系爭保險契約。原告空言稱肝病與本件
    保險事故原因並無牽連，不會造成保險契約對價平衡之破壞
    云云，洵無足採。
  (四)本件被告於97年5月8日寄發存證信函予原告，以翁文雄曾因
    肝硬化、肝炎、肝功能異常、膽結石、膽囊炎、腎囊腫疾病
    求診，惟於投保時對被告有關「過去五年內是否曾因患有肝
    炎、肝功能異常、肝硬化疾病，而接受醫師治療？診療或用
    藥？」之書面詢問，均答稱「否」，已影響被告危險估計，
    依保險法第64條規定解除系爭保險契約，有原告所提存證信
    函在卷可參（本院卷第28、29頁）。而本院函詢北國泰聯合
    診所、吳文揚診所被告何時調閱或詢問翁文雄之病歷資料，
    經北國泰聯合診所覆稱保險公司調閱病歷日期為97年4月12
    日（本院卷130頁），吳文揚診所則覆稱：「國泰人壽於97/
    2/27來調查病情。至於何時寄出資料現已記不清楚，照習慣
    應是97/2/27或至慢隔天」（本院卷131頁）。經查：依吳文
    揚診所提出之同意查詢說明書（本院卷第133頁），係原告
    向其請求調閱翁文雄病歷之文書，其上記載日期97年2月27
    日，顯非被告向該診所調閱病歷之日，況吳文揚診所對於何
    時寄出資料予被告並不清楚，自難僅憑其稱依習慣之大概日
    期，作為被告得知翁文雄在該所就診資料之憑據。而參酌吳
    文揚診所回覆予被告之資料（本院卷60頁病歷內容摘要）右
    下方所蓋「吳文揚診所97.4.21」長方形戳章，應認該診所
    係於97年4月21日始將翁文雄之病歷內容摘要寄予被告，則
    被告於97年4月12日向北國泰聯合診所調閱翁文雄病歷，於
    97年4月21日收到吳文揚診所所寄之病歷資料後，其始知悉
    系爭保險契約有解除之原因，而於97年5月8日即發函原告解
    除契約，並經原告收受而生解約之效力，則被告解除系爭保
    險契約自無逾越保險法第64條第3項所定除斥期間。
  (五)再查本院97年度訴字第220號原告起訴請求被告給付保險金
    事件，係就原告為要保人、翁文雄為被保險人，於92年2月
    18日向被告投保之達康101終身壽險（保單號碼：000000000
    0）之保險金為請求，該事件中兩造之爭點在於翁文雄之死
    因是否符合該保險契約所定保險事故即意外死亡，此經本院
    依職權調閱該民事事件卷宗核閱無誤，相較於本事件之爭點
    在於保險法第64條規定之違反及被告解約有無理由，二事件
    之重要爭點並不相同，自無爭點效理論之適用，附此敘明。
六、綜上所述，被告依保險法第64條第2項規定解除系爭保險契
    約，於法有據，系爭保險契約既經解除，原告自不得向被告
    請求給付保險金。從而，原告依保險契約之約定請求被告給
    付300萬元，及自起訴狀繕本送達翌日起至清償日止，按週
    年利率百分之10計算之利息，為無理由，應併其假執行之聲
    請予以駁回。本件事證已臻明確，兩造其餘攻擊防禦方法與
    舉證，均無礙勝負判斷，爰不一一論列，附此敘明。
七、訴訟費用負擔之依據：民事訴訟法第78條。
中    華    民    國    99    年    9     月    3     日
                        臺灣花蓮地方法院花蓮民事庭
                              法      官    楊碧惠
上列為正本係照原本作成。
如不服本判決，應於送達後20日內，向本院提出上訴狀並表明上
訴理由，如於本判決宣示後送達前提起上訴者，應於判決送達後
20日內補提上訴理由書(須附繕本)。
中    華    民    國    99    年    9     月    3     日
                              法院書記官     羅仕健

司法院資訊處製作；財團法人民間司法改革基金會備份。
